ACORDAO-COMPLETO-2370200

ACÓRDÃO 11067/2019 ATA 35/2019 - PRIMEIRA CÂMARA

VISTOS, relatados e discutidos estes autos de recurso de reconsideração interposto contra o Acórdão 4435/2018-TCU-Primeira Câmara,
ACORDAM os Ministros do Tribunal de Contas da União, reunidos em sessão de Primeira Câmara, ante as razões expostas pelo Relator, em:
9.1. nos termos dos arts. 32, inciso I, e 33 da Lei 8.443/1992, conhecer do recurso de reconsideração interposto pelo Sr. Dagmauro Sousa Moreira para, no mérito, dar-lhe provimento de forma a tornar insubsistente os subitens 9.3, 9.4 e 9.5 e dar ao subitem 9.2 a seguinte redação:
"9.2. com fundamento nos arts. 1º, inciso I, 16, inciso II, e 18, da Lei 8.443/1992, julgar regulares com ressalva as contas de João Ribeiro Barroso e Dagmauro Sousa Moreira, dando-lhes quitação;"
9.2. dar ciência desta deliberação aos recorrentes, à Procuradoria da República no Ceará, à Caixa Econômica Federal e ao Ministério dos Esportes.

Recurso de reconsideração interposto  contra decisão que julgou irregulares as contas dos responsáveis, condenando-os aoressarcimento de débito e aplicando-lhes multa.

Primeira Câmara

Prefeitura Municipal de Itapipoca - CE.

3. Interessados/Responsáveis/Recorrentes:
3.1. Interessados: Caixa Econômica Federal (00.360.305/0001-04); Ministério do Esporte (extinta) (02.961.362/0001-74)
3.2. Responsáveis: Dagmauro Sousa Moreira (XXX.240.053-XX); João Ribeiro Barroso (XXX.655.413-XX)
3.3. Recorrente: Dagmauro Sousa Moreira (XXX.240.053-XX).

13.1. Ministros presentes: Walton Alencar Rodrigues (Presidente), Benjamin Zymler (Relator), Bruno Dantas e Vital do Rêgo.
13.2. Ministros-Substitutos presentes: Augusto Sherman Cavalcanti e Weder de Oliveira.

ACORDAO-COMPLETO-2404842

Acórdão de Relação 4027/2020 - Primeira Câmara

Acórdão de Relação

BENJAMIN ZYMLER

Ministro Bruno Dantas.

Adoto como parte do relatório a instrução elaborada no âmbito da Secretaria de Recursos (peça 84) :
	"Examina-se, nesta fase processual, recurso de revisão interposto por João Ribeiro Barroso (peça 77) , prefeito de Itapipoca (gestões de 2009-2012 e 2017-2020) , e recurso de reconsideração interposto por Dagmauro Sousa Moreira (peça 45) , ex-prefeito (gestão 2013-2016) , em face do Acórdão 4435/2018-TCU-Primeira Câmara (peça 26) , relator Exmo. Ministro Bruno Dantas, com o seguinte teor:
9. Acórdão:
VISTOS, relatados e discutidos estes autos de tomada de contas especial instaurada pela Caixa Econômica Federal em razão da impugnação total das despesas do contrato de repasse 262.883-02/2008 (Siafi 642217) , que tinha por objeto a construção de quadra poliesportiva naquele município;
ACORDAM os Ministros do Tribunal de Contas da União, reunidos em sessão da Primeira Câmara, ante as razões expostas pelo Relator, em:
9.1. considerar Dagmauro Sousa Moreira revel, para todos os efeitos, dando-se prosseguimento ao processo, nos termos do art. 12, § 3º, da Lei 8.443/1992;
9.2. com fundamento nos arts. 1º, inciso I, 16, inciso III, alínea "c", e 19, da Lei 8.443/1992, julgar irregulares as contas de João Ribeiro Barroso e Dagmauro Sousa Moreira, condenando-os ao pagamento solidário do débito discriminado a seguir, atualizado monetariamente e acrescido dos juros de mora devidos, calculado desde a data de ocorrência indicada até sua efetiva quitação, na forma da legislação vigente, fixando o prazo de 15 (quinze) dias, a contar do recebimento da notificação, para que seja comprovado, perante este Tribunal, o recolhimento da quantia ao Tesouro Nacional, nos termos do art. 23, inciso III, alínea "a", da referida Lei, c/c o art. 214, inciso III, alínea "a", do Regimento Interno do TCU: 
	Data 
	Débito/Crédito
	Valor (R$) 

	14/12/2011
	D
	7.761,00

	8/3/2012
	D
	36.549,00

	26/8/2012
	D
	47.516,76

	14/3/2013
	D
	60.520,68

	Total
		152.347,44

9.3. com fundamento no art. 57 da Lei 8.443/1992, aplicar a João Ribeiro Barroso e Dagmauro Sousa Moreira, individualmente, multa no valor de R$ 20.000,00 (vinte mil reais) , atualizado monetariamente desde a data do presente acórdão até a do efetivo recolhimento, se for pago após o vencimento, na forma da legislação vigente, fixando o prazo de 15 (quinze) dias, a contar do recebimento da notificação, para que seja comprovado, perante este Tribunal, o recolhimento da quantia ao Tesouro Nacional, nos termos do art. 23, inciso III, alínea "a", da referida Lei, c/c o art. 214, inciso III, alínea "a", do Regimento Interno do TCU;
9.4. com fundamento no art. 26 da Lei 8.443/1992, autorizar, se requerido, o pagamento da importância devida em até 36 (trinta e seis) parcelas mensais e consecutivas, fixando o prazo de 15 (quinze) dias, a contar do recebimento da notificação, para que seja comprovado, perante este Tribunal, o recolhimento da primeira parcela, e de 30 (trinta) dias, a contar da parcela anterior, para que seja comprovado o recolhimento das demais parcelas, devendo incidir sobre cada valor mensal os devidos acréscimos legais, na forma prevista na legislação vigente, além de alertar que a falta de comprovação do recolhimento de qualquer parcela importará no vencimento antecipado do saldo devedor, nos termos do art. 217 do Regimento Interno do TCU;
9.5. com fundamento no art. 28 da Lei 8.443/1992, autorizar, desde logo, a cobrança judicial das dívidas, caso não atendida a notificação;
9.6. determinar à Caixa Econômica Federal que adote as providências para a devolução aos cofre do Tesouro Nacional do saldo existente na conta vinculada ao contrato de repasse 262.883-02/2008 (Siafi 642217) , inclusive a parcela decorrente de aplicação financeira;
9.7. com fundamento no art. 16, § 3º, da Lei 8.443/1992, c/c art. 209, § 7º, do Regimento Interno do TCU, remeter cópia deste acórdão à Procuradoria da República no Ceará, para adoção das medidas que entender cabíveis;
9.8. dar ciência deste acórdão à Caixa Econômica Federal, ao Ministério dos Esportes e aos responsáveis.
	
	HISTÓRICO
O presente processo trata de Tomada de Contas Especial (TCE) instaurada em face dos ex-prefeitos de Itapipoca/CE, João Ribeiro Barroso (gestão 2009-2012) e Dagmauro Sousa Moreira (gestão 2013-2016) , em razão da não consecução do objeto pactuado no Contrato de Repasse 262.883-02/2008 (Siafi 642217) firmado entre a União, por intermédio do Ministério do Esporte (ME) , representado pela Caixa Econômica Federal (Caixa) , e a municipalidade.
O contrato de repasse foi celebrado no valor de R$ 205.264,00, sendo R$ 195.000,00 à conta do órgão concedente e R$ 10.264,00, referente a título de contrapartida, para a construção de quadra poliesportiva no bairro de Violete.
Desses valores, somente R$ 152.347,44 foram desbloqueados para realização de pagamentos dos serviços/obras realizados conforme as seguintes datas (peça 1, p.78-79) :
	Data do desbloqueio
	Repasse (R$) 
	Contrapartida (R$) 
	Total (R$) 

	30/11/2011
	7.761,00
	345,38
	8.106,38

	14/2/2012
	36.549,00
	1.923,82
	38.472,82

	7/8/2012
	47.516,76
	2.501,09
	50.017,85

	28/2/2013
	60.520,68
	3.185,56
	63.703,24

	Total
	152.347,44
	7.955,85
	160.303,29

O valor total apurado como débito foi de R$ 152.347,44 (valor total repassado) , tendo em vista a "inexecução parcial de objeto e ausência de funcionalidade, enfatizada por serviços feitos em desacordo com o projeto aprovado e pelo péssimo estado de conservação da obra" (vide item 9 do voto condutor proferido pelo Exmo. Ministro Bruno Dantas - peça 27) .
No âmbito desta Corte de Contas, João Ribeiro Barroso e Dagmauro Sousa Moreira foram citados, respectivamente, por meio dos Ofícios 923/2017 (peça 11) e 922/2017 (peças 9 e 13) , sendo que somente o primeiro apresentou alegações de defesa (peça 14) . 
 Após o regular desenvolvimento dos autos, a Primeira Câmara deste Tribunal, por meio do Acórdão 4435/2018, julgou irregulares as contas dos prefeitos João Ribeiro Barroso e Dagmauro Sousa Moreira; condenou-os, solidariamente, em débito de R$ 152.347,44 e multa individual, do art. 57 da Lei 8.443, de 1992, no valor de R$ 20.000,00.
	ADMISSIBILIDADE
	O recurso de reconsideração interposto por Dagmauro Sousa Moreira foi conhecido pelo Exmo. Ministro Benjamin Zymler (peça 52) , que não conheceu do recurso de reconsideração interposto pelo Município de Itapipoca/CE, representado por João Ribeiro Barroso (atual prefeito) , pelas seguintes razões de fato e de direito (peça 69) :
Ocorre que em nenhum momento nestes autos foi imposta qualquer sanção à municipalidade. Tampouco houve qualquer responsabilização do ente municipal pelo prejuízo causado ao erário federal. O presente processo tratou de apreciar as contas das pessoas físicas dos ex-prefeitos municipais, na condição de gestores dos recursos públicos federais que lhe foram repassados por meio do contrato de repasse 262.883-02/2008, não havendo como se confundir a personalidade jurídica dos ex-prefeitos enquanto gestores de recursos públicos federais com a do próprio Município que representam.
Não há, portanto, utilidade no presente recurso, uma vez que a decisão recorrida não trouxe qualquer gravame ou prejuízo ao recorrente, que se constitui em pessoa jurídica de direito público interno distinta das pessoas físicas que tiveram suas contas julgadas irregulares por este Tribunal. Também não há que se falar em legitimidade extraordinária do Município para postular direito alheio em nome próprio, conforme preceitua o art. 18 do CPC
Desta feita, o responsável e atual prefeito João Ribeiro Barroso ingressou, em nome próprio, com "recurso de revisão" (peça 73) , que teve proposta de conhecimento por parte desta Secretaria de Recursos (peças 81-82) , com fundamento no art. 35, inciso III, da Lei 8.443, de 1992, sendo que o Exmo. Ministro Benjamin Zymler também foi sorteado relator para o "recurso de revisão" (peça 83) .
	Assim, ratifica-se o exame de admissibilidade do Serviço de Admissibilidade desta Secretaria de Recursos para propor o conhecimento do recurso de revisão, bem como, desde já, a sua análise em face dos princípios da celeridade e economia processual. 
	MÉRITO                                                                                                                                                                                                                                                                                                                                                                                                                                                                                                                                                                                                                                                                                                                                                                                                                                                                                                                                                                                                                                                                                                                                                                                                                                                                                                                                                                                                                                                                                                                                                                                                                                                                                                                                                                                                                                                                                                                                                                                                                                                                                                                                                                                                                                                                                                                                                                                                                                                                                                                                                                                                                                                                                                                                                                                                                                                                                                                                                                                                                                                                                                                                                                                                                                                                                                                                                                                                                                                                                                                                                                                                                                                                                                                                                                                                                                                                                                                                                                                                                                                                                                                                                                                                                                                                                                                                                                                                                                                                                                                                
	Delimitação 
Constitui objeto do recurso definir se:
o débito de R$ 152.347,44 deve ser suprimido ou reduzido, tendo em vista que a Caixa Econômica Federal (CEF) atestou, por meio do Relatório de Acompanhamento de Engenharia - RAE nº 8, de 18/7/2018 e do Parecer Técnico nº 1798, de 25/7/2108, que a obra está 100% concluída e com funcionalidade; 
a responsabilidade de João Ribeiro Barroso deve ser excluída, tendo em vista que executou 80,41% do objeto no período de 2009 a 2012;
há nulidade processual, cerceamento de defesa de Dagmauro Sousa Moreira, em face da ausência de notificação pessoal;
Dagmauro Sousa Moreira comprova que "tentou impulsionar a obra inclusive com cobranças administrativas à empresa contratada para executar a obra visando a continuidade do empreendimento" (peça 45, p. 5) .
	
	Da análise da supressão ou redução do débito de R$ 152.347,44 à luz do Relatório de Acompanhamento de Engenharia - RAE nº 8, de 18/7/2018 e do Parecer Técnico nº 1798, de 25/7/2108 
João Ribeiro Barroso aduz que, ao assumir a frente da municipalidade em 2017, aportou recursos e finalizou o empreendimento (peça 73, p. 6) . 
Ressalta que "a quadra poliesportiva está em pleno funcionamento, cumprindo com a sua função social a que se destina estando todos os recursos federais devidamente aplicados no objeto outrora pactuado" (peça 73, p. 4) .
Sustenta, então, que as obras de Construção de Quadra Poliesportiva, objeto do Contrato de Repasse n° 0262883-02, estão 100% conclusas, razão pela qual requer que este Tribunal considere que não houve, em nenhum momento, dano ou prejuízo ao erário e muito menos sua responsabilidade. 
Ademais, o responsável insere, nesta oportunidade, fotos da quadra poliesportiva do bairro Violete; processo licitatório; contrato celebrado com a Construtora J. MAR para a reforma da quadra e de outra; ordem de serviço; boletins de medição; notas fiscais emitidas pela referida construtora; notas de empenho, de liquidação e de pagamento e extratos bancários (que não fazem parte do presente ajuste) a fim de comprovar que a quadra poliesportiva foi reformada e está com plena funcionalidade (peça 73, p. 18-81) . 
	Análise
Cumpre-nos examinar se tais argumentos/documentos são bastantes para excluir o débito ou, ao menos, reduzi-lo. Primeiramente, elabora-se quadro com dados e informações extraídos dos Relatórios de Acompanhamento de Engenharia (RAE´s) emitidos pela CEF. Eis os dados:
	RAE
 (peça 1, página) 
	Data 
 (visita técnica) 
	Valor executado
  (acumulado em R$) 
	Valor executado  (acumulado (em%) 
	Gestor

	1º RAE (p. 42-47) 
	14/05/2011
	R$ 8.106,38
	3,98%
	João Ribeiro Barroso
 (2009/2012) 

	2º RAE (p. 48-53) 
	21/12/2011
	R$ 46.579,20
	22,98%
	
	3º RAE (p. 54-58) 
	04/06/2012
	R$ 96.597,05
	47,45%
	
	4º RAE (p. 59-62) 
	13/12/2012
	R$ 163.703,29
	80,41%
	
	7º RAE (p. 68-71) 
	29/03/2016
	R$ 195.255,47
	95,42%
	Dagmauro (2013/2016) 

Esclarece-se que, não obstante o contrato de repasse ter sido firmado no valor de R$ 205.264,00, sendo R$ 195.000,00 à conta da concedente e R$ 10.264,00 referente à contrapartida municipal, somente R$ 152.347,44 foram desbloqueados para realização de pagamentos dos serviços/obras. Esse é o quantum da condenação (vide item 9.2 do Acórdão 4435/2018-TCU-Primeira Câmara, peça 26) . 
Pois bem. Os Relatórios de Acompanhamento de Engenharia demonstram uma evolução gradativa do percentual executado da quadra poliesportiva na gestão de João Ribeiro, e que, no fim da sua gestão, R$ 163.703,29 tinham sidos aplicados no objeto para que o percentual de execução atingisse o percentual de 80,41%. 
Extrai-se dos relatórios, ainda, que, na gestão de Dagmauro Sousa Moreira (2013-2016) , foram investidos R$ 31.552,18 na quadra poliesportiva, fazendo com que o percentual executado atingisse 95,42% (acréscimo de 15,01) . Não obstante, a quadra poliesportiva não atingiu qualquer funcionalidade, conforme excerto do 7º RAE (peça 1, p. 69) da CEF, elaborado a partir de visita técnica realizada em 29/3/2016, verbis:
A funcionalidade do empreendimento NÃO pode ser atendida, tendo em vista a obra encontrar-se estado de abandono; os refletores não funcionam, a arquibancada foi executada em desacordo com o projeto aprovado, o alambrado está danificado e as tabelas de basket (sic) estão danificadas, os portões internos foram arrancados e há ocorrência de rachaduras no piso da quadra. 
Neste sentido, foi o parecer de funcionalidade da CEF exarado em março de 2016 (peça 1, p. 66) , abaixo transcrito:
Não foi atestada a funcionalidade do empreendimento, tendo em vista a obra encontra-se em estado de abandono. 
Os refletores não funcionam; a arquibancada foi executada em desacordo com o projeto aprovado; o alambrado está danificado e as tabelas de basquete estão danificadas; os portões internos foram arrancados e há ocorrências de rachaduras no piso da quadra.
Entretanto, nesta fase processual, João Ribeiro reconhece que, "ao assumir a frente da municipalidade em 2017, (...) aportou recursos e finalizou o empreendimento" (peça 73, p. 6) ; ou seja, confessa que outros recursos foram alocados para que a quadra poliesportiva do bairro Violete atingisse o percentual de execução de 100% e a plena funcionalidade. 
A fim de corroborar sua assertiva, João Ribeiro carreia aos autos documento (peça 73, p. 14-16) da CEF com a seguinte informação:
Obra concluída por Funcionalidade de acordo com o RAE  08 de 18/07/2018 e Parecer Técnico NR 1798/2018 de 25/07/2018. Valor R$ 194.255,47.
Assim, em face dos novos elementos inseridos nesta fase processual e considerando que a Caixa Econômica Federal atestou que a obra foi "executada em 100%" e "concluída"  (peça 73, p. 15) , entende-se que a quadra poliesportiva do bairro Violete está 100% construída e com plena funcionalidade; ou seja, o objeto do Contrato de Repasse 262.883-02 (Siafi 642217) foi, enfim, concluído, nos termos do Relatório de Acompanhamento de Engenharia - RAE nº 8, de 18/7/2018 e do Parecer Técnico nº 1798, de 25/7/2108 (peça 73, p. 14-16) , emitidos CEF após o decisum condenatório.
Não se pode olvidar que este Tribunal considera que, quando a fração executada (execução parcial) puder ser aproveitada para fins de atendimento aos objetivos do convênio, o débito deve ser reduzido proporcionalmente (v.g Acórdão 9464/2018-TCU-Primeira Câmara, relator Ministro Marcos Bemquerer, 852/2015-TCU-Plenário, relator Exmo. Ministro Raimundo Carreiro) . Nesse sentido foi o entendimento da Segunda Câmara deste Tribunal quando da prolação do Acórdão-TCU-1460/2018, relator Exmo. Ministro Aroldo Cedraz, que bem sintetizou o entendimento desta Corte de Contas no voto condutor do decisum, verbis:
11. Quanto aos argumentos relativos aos percentuais de execução do objeto do convênio e aprovações parciais do órgão repassador dos recursos, basta esclarecer que a documentação dos autos atesta apenas a consecução parcial e que, independentemente do percentual de execução física, é imprescindível que o propósito almejado pela Funasa tenha sido atendido para que se considere regular a gestão dos recursos federais repassados. Aquilo que foi considerado aproveitável ao Município, também foi considerado quanto ao cálculo do débito. Por elucidativo, transcrevo trecho da instrução da unidade técnica sobre essa questão:
"6.11. Quanto ao percentual do objeto apurado pela Funasa, cumpre mencionar que a jurisprudência desta Corte é de que a mera execução, ou a execução parcial do objeto conveniado não é suficiente para aprovar as contas do gestor responsável, sendo necessário que a obra traga, de fato, benefícios à população e atinja os fins para os quais foi proposta (Acórdão 8248/2013-TCU-Primeira Câmara, da relatoria do Ministro Walton Alencar Rodrigues) . A jurisprudência que predomina é no sentido de que "a imprestabilidade da fração executada do objeto e a completa frustração dos objetivos do convênio leva à condenação do responsável ao recolhimento da totalidade do valor do débito", pois considera que "é dever do gestor público otimizar a utilização dos recursos públicos, de forma a maximizar os serviços prestados à população em termos qualitativos e quantitativos" (Acórdão 4587/2009-TCU-Segunda Câmara e 1.441/2007-TCU-Plenário, ambos da relatoria do Ministro Aroldo Cedraz) .
[...]
6.13. É também pacífico nesta Corte que "na hipótese de execução parcial do objeto, ocorrerá redução proporcional do débito somente quando a fração executada puder ser aproveitada para fins de atendimento aos objetivos do convênio" (enunciado do Acórdão 10988/2015-TCU-Segunda Câmara, da relatoria do Ministro-Substituto, Marcos Bemquerer Costa) .
 Assim, considerando que a CEF verificou in loco, em 13/12/2012, que a parcela da quadra poliesportiva até então executada correspondia a R$ 163.703,29 e que, em 2018 (após o decisum condenatório) , atestou que a obra foi "executada em 100%" e "concluída", posicionamento este após o decisum condenatório, e considerando que somente R$ 152.347,44 foram desbloqueados para realização de pagamentos dos serviços/obras, entende-se que o débito deve ser suprimido.
Esclarece-se ainda que, caso o Colegiado entenda que o débito deve persistir, tendo em vista que a funcionalidade da obra somente fora obtida por meio do aporte de outros recursos na reforma da quadra poliesportiva, a responsabilidade de João Ribeiro Barroso deve ser afastada. 
É que, no fim da sua gestão (2012) , a CEF atestou o percentual de execução de 80,41%, correspondente a R$ 163.703,29; ou seja, valor superior aos R$ 91.826,76 desbloqueados em sua gestão para realização de pagamentos dos serviços/obras (os R$ 60.520,68 restantes foram desbloqueados na gestão de Dagmauro Sousa Moreira, vide item 9.2 do decisum) . Não se pode olvidar que esse quantum (ao menos em parte) fora aproveitado para que a quadra poliesportiva tivesse funcionalidade no exercício de 2018, tendo em vista que a Construtora J. MAR executou serviços equivalentes ao montante de R$ 64.497,97 (vide peça 73, p. 28) .
Ademais, a não funcionalidade da obra, bem como o estado de abandono verificado nos anos seguintes, não podem ser atribuídos aquele que deixara a gestão no exercício de 2012. 
Em face do acima exposto, as contas de João Ribeiro Barroso devem ser julgadas regulares, com quitação plena, nos termos do art. 17 da Lei 8.442, de 1992 - LOTCU.
	Da análise da alegação de nulidade processual, cerceamento de defesa de Dagmauro Sousa Moreira, em face da ausência de notificação pessoal
Dagmauro Sousa Moreira pede o reconhecimento da nulidade processual, por cerceamento de defesa, tendo em vista que não fora citado pessoalmente (peça 45, p. 2-3) .
	Análise
Segundo o art. 22, inciso I, da Lei 8.443/1992, as comunicações realizadas pelo Tribunal devem observar a forma estabelecida no Regimento Interno do TCU. O artigo 179, inciso II, do RI/TCU estabelece que as comunicações processuais far-se-ão mediante carta registrada, com aviso de recebimento que comprove a entrega no endereço do destinatário, comando reiterado nos artigos 3º, inciso III, e 4º, inciso II, da Resolução - TCU 170, de 30/6/2004, que disciplina a expedição das comunicações processuais pelo Tribunal de Contas da União.
Observa-se que não é necessária a entrega pessoal das comunicações processuais realizadas pelo TCU, razão pela qual o aviso de recebimento não precisa ser assinado pelo próprio destinatário. Assim, apenas quando não estiver presente o aviso de recebimento (AR) específico é que se verificará nos autos a existência de outros elementos que comprovem a ciência da parte.
Também não há que se falar em aplicação subsidiária das disposições contidas no Código de Processo Civil, pois a matéria é regulada por normativo específico desta Corte de Contas, editado no exercício de sua competência constitucional.
A validade de tal critério de comunicação processual é referendada pela jurisprudência deste Tribunal, conforme Acórdão 338/2007-TCU-Plenário e 1526/20107-TCU-Plenário, ambos da relatoria do Exmo. Ministro Aroldo Cedraz, e Acórdão 316/2018-TCU-Plenário, relator Exmo. Ministro Vital do Rêgo. O entendimento desta Corte de Contas encontra amparo em deliberação do Plenário do Supremo Tribunal Federal, proferida em sede de agravo regimental em mandado de segurança (MS-AgR 25.816/DF, relator Ministro Eros Grau) , conforme excerto a seguir transcrito:
"EMENTA: AGRAVO REGIMENTAL. MANDADO DE SEGURANÇA. DESNECESSIDADE DE INTIMAÇÃO PESSOAL DAS DECISÕES DO TRIBUNAL DE CONTAS DA UNIÃO. ART. 179 DO REGIMENTO INTERNO DO TCU. INTIMAÇÃO DO ATO IMPUGNADO POR CARTA REGISTRADA, INICIADO O PRAZO DO ART. 18 DA LEI N. 1.533/51 DA DATA CONSTANTE DO AVISO DE RECEBIMENTO. DECADÊNCIA RECONHECIDA. AGRAVO IMPROVIDO.
1. O envio de carta registrada com aviso de recebimento está expressamente enumerado entre os meios de comunicação de que dispõe o Tribunal de Contas da União para proceder às suas intimações.
2. O inciso II do art. 179 do Regimento Interno do TCU é claro ao exigir apenas a comprovação da entrega no endereço do destinatário, bastando o aviso de recebimento simples". (grifos acrescidos) 
Nesse sentido, tem-se ainda as seguintes decisões: MS 31.648 AgR/DF, Acórdão de 19/11/2013, publicado no DJe de 3/12/2013, relator Ministro Celso de Mello; MS 27570 AgR/DF, Acórdão de 27/10/2015, publicado no DJe de 11/11/2015, relator Ministro Teori Zavascki, e MS 34690 AgR/DF, Acórdão de 25/9/2018, publicado no DJe de 3/10/2018, relator Ministro Edson  Fachin.
	No presente caso, o AR (peça 13) , referente ao Ofício 922/2017 (peça 9) , foi entregue, em 11/5/2017 no endereço do responsável constante à época e até hoje na base CPF da Receita Federal (vide peça 6 e peça 45, p. 1) , qual seja:  Av. Duque de Caxias, 109, Centro, CEP 62.500-000, Itapipoca, Ceará.
Assim, a citação realizada por esta Corte de Contas fora válida, porquanto realizada conforme o disposto no art. 179, inciso II, do RI/TCU, razão pela, inclusive, o responsável, por meio do seu representante legal, compareceu aos autos solicitando dilação de prazo para apresentar alegações de defesa.  
Esclarece-se, ainda, que não há nulidade processual pelo fato de o Tribunal não ter lhe dado ciência da dilação de prazo para apresentar alegações de defesa, conforme entendimento da 2ª Turma do Supremo Tribunal Federal no bojo do MS 25761/RS - Rio Grande do Sul, Acórdão de 14/02/2012, publicado no DJe de 15/03/2012, relator Ministro Ayres Britto, cuja ementa transcreve-se:
EMENTA: MANDADO DE SEGURANÇA. ATO DE MINISTRO-RELATOR DO TRIBUNAL DE CONTAS DA UNIÃO. PRORROGAÇÃO DE PRAZO PARA APRESENTAÇÃO DE DEFESA. OBSERVÂNCIA DAS GARANTIAS CONSTITUCIONAIS DO CONTRADITÓRIO E DA AMPLA DEFESA.
1. Respeitado o que dispõem o inciso II do art. 12 da Lei nº 8.443/92, a alínea "a" do inciso I do art. 183 e o inciso II do art. 202, ambos do Regimento Interno do TCU, não há falar em violação às garantias constitucionais do contraditório e da ampla defesa. A partir da data de recebimento do ofício citatório, teve o impetrante o prazo de 15 (quinze) dias para exercer seu direito de defesa.
2. A prorrogação do prazo de defesa é, no âmbito do Tribunal de Contas da União, uma liberalidade do relator ou do próprio Tribunal. Segundo o parágrafo único do art. 183 do RI/TCU, "a prorrogação, quando cabível, contar-se-á a partir do término do prazo inicialmente concedido e independerá de notificação da parte". Solicitada a prorrogação, cabe ao requerente acompanhar o desfecho do pedido, de modo a evitar a perda do prazo na hipótese de indeferimento.
3. Segurança denegada. (grifos acrescidos) 
	Da análise da conduta de Dagmauro Sousa Moreira para dar funcionalidade a quadra poliesportiva 
Dagmauro Sousa Moreira argumenta que "tentou impulsionar a obra inclusive com cobranças administrativas à empresa contratada para executar a obra visando a continuidade do empreendimento" e que "tão somente 5,24% do total dos recursos foram repassados na gestão do ora Recorrente" (peça 45, p. 5) 
	Análise
O responsável não trouxe quaisquer elementos de provas a fim de comprovar que efetuou tratativas junto a TD Construções Ltda. para que a construtora concluísse a obra e desse funcionalidade a quadra poliesportiva. 
O que se tem nos autos é que, até 13/12/2012, João Ribeiro Barroso entregou a Dagmauro Sousa Moreira a quadra poliesportiva com percentual de execução de 80,41%, que correspondia a R$ 163.703,29 dos R$ 205.264,00 necessários para a consecução do objeto, não obstante ter sido liberado em sua gestão somente R$ 91.826,76 (46,81% dos R$ 195.000,00 a cargo da concedente) .
Em 14/3/2013, já na gestão de Dagmauro, foram liberados R$ 60.520,68. Nesse contexto, ele deveria ter atuado junto a TD Construções para que a empresa concluísse a construção da quadra poliesportiva, dando-a funcionalidade, na medida em que, conforme 4º RAE de 13/12/2012 (peça 1, p. 59) , os principais serviços já tinham sido completamente executados, faltando tão somente uma pequena parte das instalações de esquadrias metálicas, das arquibancadas e dos serviços complementares e a completa execução das instalações elétricas e da pintura.
Em face da sua inércia, a quadra poliesportiva ficou em estado de abandono, com o alambrado danificado, as tabelas de basquete danificadas, os portões internos arrancados e com rachaduras no piso da quadra, nos termos do parecer de funcionalidade exarado pela CEF em março de 2016 (peça 1, p. 66-67) 
Não obstante a conduta omissiva, entende-se que deve ser afastada a responsabilidade do prefeito sucessor Dagmauro, tendo em vista que a CEF atestou a execução no montante de R$ 195.255,47, apesar de somente ter sido desbloqueado R$ 152.347,44. Entretanto, as suas contas devem ser julgadas regulares com ressalvas, nos termos do art. 18 da Lei 8.443, de 1992, por não ter dado continuidade à obra, a fim de dar-lhe funcionalidade. 
	CONCLUSÃO
Os Relatórios de Acompanhamento de Engenharia emitidos pela Caixa Econômica Federal demonstraram uma evolução gradativa do percentual executado da quadra poliesportiva, na gestão de João Ribeiro (2009-2012) , e que, no fim da sua gestão, R$ 163.703,29 tinham sidos aplicados no objeto para que o percentual de execução atingisse o percentual de 80,41%.
Considerando que a CEF, em 2018, atestou, por meio do RAE 08 de 18/07/2018 e do Parecer Técnico NR 1798/2018 de 25/07/2018, que a obra estava 100 % concluída e com plena funcionalidade e que, somente R$ 152.347,44 (dos R$ 195.000,00 previstos) foram desbloqueados para realização de pagamentos dos serviços/obras, entende-se que o débito, e consequentemente, a multa do art. 57 da Lei 8.443, de 1992, devem ser suprimidos.
Destarte, as contas de João Ribeiro Barroso devem ser julgadas regulares, com quitação plena, nos termos do art. 17 da Lei 8.443, de 1992.
Não houve qualquer nulidade na citação de Dagmauro Sousa Moreira, tendo em vista que a mesma fora válida, porquanto realizada conforme o disposto no art. 179, inciso II, do RI/TCU, razão pela, inclusive, o responsável, por meio do seu representante legal, compareceu aos autos solicitando dilação de prazo para apresentar alegações de defesa.
O prefeito sucessor Dagmauro Sousa Moreira não demonstrou que atuou junto a TD Construções Ltda. para que a construtora concluísse a obra e desse funcionalidade a quadra poliesportiva. Não obstante a sua omissão, afasta-se o débito e, consequentemente, a multa do art. 57 da Lei 8.443, de 1992, em face do acima exposto.
Entretanto, suas contas devem ser julgadas regulares com ressalvas, nos termos do art. 18 da Lei 8.443, de 1992, por não ter dado continuidade à obra, a fim de dar-lhe funcionalidade.
	PROPOSTA DE ENCAMINHAMENTO
Diante do exposto, submetem-se os autos à consideração superior, com posterior encaminhamento ao Ministério Público junto ao Tribunal de Contas da União e ao Gabinete do Relator, propondo:
a) conhecer do recurso de revisão interposto por João Ribeiro Barroso, com fulcro no art. 35, inciso III, da Lei 8.443, de 1992, e, no mérito, dar-lhe provimento para suprimir o débito e a multa constantes, respectivamente, nos itens 9.2 e 9.3 do Acórdão 4435/2018-TCU-Primeira Câmara e, consequentemente, julgar regulares as suas contas, nos termos do art. 17 da Lei 8.442, de 1992 - LOTCU;
b) conhecer, com fundamento nos artigos 32, inciso I e 33, da Lei 8.443, de 1992, do recurso de reconsideração interposto por Dagmauro Sousa Moreira e, no mérito, dar-lhe provimento para suprimir o débito e a multa constantes, respectivamente, nos itens 9.2 e 9.3 do Acórdão 4435/2018-TCU-Primeira Câmara;
c) julgar, nos termos do art. 18 da Lei 8.443, de 1992, regulares com ressalvas as contas de Dagmauro Sousa Moreira, por não ter dado continuidade à obra, a fim de dar-lhe funcionalidade; e
d) dar ciência da deliberação que vier a ser proferida por esta Corte aos recorrentes, à Procuradoria da República no Ceará, à Caixa Econômica Federal e ao Ministério dos Esportes."
O Secretário, em substituição, contudo, divergiu do encaminhamento proposto, nos seguintes termos:
"2. O recurso de reconsideração foi conhecido pelo Ministro Relator Benjamin Zymler (peça 52) . 
3. O recurso de revisão teve proposta de conhecimento formulada pela Serur (peças 81 e 82) , proposta esta que não foi submetida à apreciação do Relator sorteado Benjamin Zymler (peça 83) .
4. Apesar da referida ausência de manifestação do Relator, o auditor da Serur propõe a análise conjunta dos dois recursos, em face dos princípios da celeridade e economia processual, para, ao final, dar-lhes provimento. 
5. Entendo que o encaminhamento possa ser diferente. Alguns Ministros desta Corte de Contas têm entendido que o relator do recurso de revisão não pode ser o mesmo que relatou o recurso de reconsideração, o que estaria a impedir a apreciação conjunta dos dois recursos.
6. Dessa forma, proponho o conhecimento apenas do recurso de reconsideração interposto por Dagmauro Sousa Moreira e, no mérito, dar-lhe provimento para suprimir o débito e a multa constantes, respectivamente, nos itens 9.2 e 9.3 do Acórdão 4435/2018-TCU-Primeira Câmara. 
7. Adicionalmente, ante as circunstâncias objetivas trazidas aos autos, deve-se estender os efeitos do provimento a João Ribeiro Barroso, nos termos do art. 281 do RI/TCU, de forma que o recurso de revisão perde o seu objeto.
8. Cabe observar, por fim, quanto ao mérito, que, tendo em vista o aproveitamento posterior do que restou construído da quadra poliesportiva objeto do contrato de repasse sob exame, demonstra-se, assim, que a premissa da ausência de funcionalidade da obra, adotada para fundamentar a imputação de débito total aos responsáveis, estava equivocada, manifesto-me pela regularidade com ressalva das contas de ambos os ex-prefeitos, nos termos do art. 18 da Lei 8.443/1992. 
9. Feitas essas considerações, encaminhem-se os autos ao Ministério Público junto ao TCU e, posteriormente, ao Gabinete do Exmo. Ministro Benjamin Zymler."
Por sua vez, o representante do Ministério Público consignou o seguinte parecer:
"Trata-se de recurso de reconsideração interposto pelo Sr. Dagmauro Sousa Moreira e de recurso de revisão interposto pelo Sr. João Ribeiro Barroso contra o Acórdão 4435/2018-TCU-Primeira Câmara, que julgou irregulares as contas dos recorrentes, condenando-os ao ressarcimento de débito e aplicando-lhes multa. 
Esta tomada de contas especial foi instaurada pela Caixa Econômica Federal (CEF) em razão da imprestabilidade da parcela executada para consecução do objeto do Contrato de Repasse 262.883-02/2008 (Siafi 642217) , consistente na construção de uma quadra poliesportiva. O débito objeto de condenação correspondeu à parcela de recursos efetivamente desbloqueada pela CEF após a realização de vistorias nas obras, atingindo o montante histórico de R$ 152.347,44.    
O auditor responsável pela instrução no âmbito da Serur propõe conhecer dos recursos para dar-lhes provimento, sugerindo suprimir o débito e as multas, bem como julgar regulares as contas do Sr. João Ribeiro Barroso e regulares com ressalvas as contas do Sr. Dagmauro Sousa Moreira, encaminhamento endossado pelo Diretor (peças 84 e 85) . 
Por sua vez, o Secretário em substituição defende que o fato de Vossa Excelência ter relatado o recurso de reconsideração interposto pela prefeitura em lugar do Sr. João Ribeiro Barroso (não conhecido) constituiria impedimento à relatoria do recurso de revisão. Em razão disso, propõe conhecer apenas do recurso interposto pelo Sr. Dagmauro Sousa Moreira, dando-lhe provimento, e, em face das circunstâncias objetivas, estender os efeitos do provimento ao Sr. João Ribeiro Barroso, nos termos do art. 281 do Regimento Interno do TCU, ante a perda de objeto do recurso de revisão. O autor do pronunciamento na peça 86 também diverge da proposta de julgar regulares as contas do Sr. João Ribeiro Barroso, defendendo a ressalva para os dois recorrentes.
Em relação aos elementos trazidos em sede recursal no intuito de desconstituir a decisão vergastada, é fato que houve pronunciamento da CEF posterior ao Acórdão 4435/2018-TCU-Primeira Câmara atestando a execução de 100% dos serviços previstos e a funcionalidade da obra pactuada (peça 77, p. 14-16) . A documentação juntada pelo Sr. João Ribeiro Barroso confirma tal assertiva, por referir-se à contratação de empresa para a reforma da quadra existente no bairro de Violete.
Nesse sentido, como mencionou o Secretário substituto, o fundamento para a condenação restou descaracterizado, haja vista o êxito da prefeitura em conferir funcionalidade à quadra poliesportiva. Não há mais, portanto, como se falar em prejuízo aos cofres públicos.
Quanto à relatoria do recurso de revisão, objeto de questionamento pelo Secretário substituto, entendo não ser cabível perquirir se Vossa Excelência poderia relatar o recurso de revisão, por tratar-se de recursos interpostos por pessoas distintas, no caso, o município e o responsável. O sorteio de novo relator seria recomendável caso o recorrente fosse o mesmo, prestigiando-se o princípio da alternatividade previsto no art. 147 do Regimento Interno do TCU e permitindo-se avaliação da situação por ministro distinto do que proferiu a decisão anterior.
No que se refere ao conhecimento do recurso de revisão, aparentemente o responsável utilizou-se de tal instrumento por já se encontrar expirado o prazo para interposição de recurso de reconsideração, restando-lhe somente tal alternativa para comprovação da inexistência de débito.
Desse modo, não obstante a proposta de conhecimento do recurso de revisão não ter sido submetida a Vossa Excelência, anuo ao encaminhamento sugerido pelo auditor responsável pela instrução, privilegiando, conforme defendido, a celeridade processual. Da mesma forma, concordo com a ressalva às contas do Sr. Dagmauro Sousa Moreira em razão da descontinuidade da obra durante sua gestão.
Diante do exposto, este membro do Ministério Público de Contas manifesta-se de acordo com a proposta na peça 84, endossada pelo pronunciamento na peça 85."
É o relatório.

8.1. Jailton Zanon da Silveira (77.366/OAB-RJ) e outros, representando Caixa Econômica Federal.  
8.2. Ricardo Gomes de Souza Pitombeira (31566/OAB-CE) e outros, representando Prefeitura Municipal de Itapipoca - CE.  
8.3. Marcos Antonio Sampaio de Macedo (15096/OAB-CE) e outros, representando Dagmauro Sousa Moreira.

Procurador Sergio Ricardo Costa Caribé.

TOMADA DE CONTAS ESPECIAL. CONTRATO DE REPASSE. MINISTÉRIO DOS ESPORTES. CONSTRUÇÃO DE QUADRA POLIESPORTIVA. INEXECUÇÃO PARCIAL. SERVIÇOS EXECUTADOS EM BAIXA QUALIDADE OU EM DESCONFORMIDADE COM O PROJETO. CITAÇÃO. REVELIA DO PREFEITO SUCESSOR. REJEIÇÃO DAS ALEGAÇÕES DE DEFESA DO PREFEITO ANTECESSOR. IRREGULARIDADE DAS CONTAS. DÉBITO. MULTA. RECURSO DE RECONSIDERAÇÃO. CONHECIMENTO. PROVIMENTO. CONTAS REGULARES COM RESSALVAS. CIRCUNSTÂNCIAS OBJETIVAS. APLICAÇÃO DO ART. 281 DO REGIMENTO INTERNO. CIÊNCIA.

TOMADA DE CONTAS ESPECIAL (TCE)

Secretaria de Recursos (SERUR); Secretaria de Controle Externo de Tomada de Contas Especial (SecexTCE).

Cuidam os autos de tomada de contas especial instaurada em razão da não consecução do objeto pactuado no Contrato de Repasse 262.883-02/2008 firmado entre a União, por intermédio do Ministério do Esporte (ME) , representado pela Caixa Econômica Federal (Caixa) , e o município de Itapipoca/CE.
2.	O ajuste tinha por objeto a construção de quadra poliesportiva no bairro de Violete. Para sua consecução, foram previstos R$ 205.264,00, sendo R$ 195.000,00 à conta do órgão concedente e R$ 10.264,00 a título de contrapartida por parte do ente municipal.
3.	Por meio do Acórdão 4435/2018-TCU-Primeira Câmara, este Tribunal julgou irregulares as contas dos prefeitos João Ribeiro Barroso (gestão 2009-2012) e Dagmauro Sousa Moreira (gestão 2013-2016) , condenou-os, solidariamente, ao pagamento de R$ 152.347,44 e multa individual, do art. 57 da Lei 8.443 de 1992, no valor de R$ 20.000,00.
4.	Conforme consignado no voto condutor da deliberação, a condenação dos gestores decorreu da "inexecução parcial de objeto e ausência de funcionalidade, enfatizada por serviços feitos em desacordo com o projeto aprovado e pelo péssimo estado de conservação da obra".
II
5.	Nesta oportunidade, a Secretaria de Recursos submete a este relator recurso de revisão interposto pelo Sr. João Ribeiro Barroso e recurso de reconsideração interposto pelo Sr. Dagmauro Sousa Moreira contra a mencionada deliberação.
6.	O auditor responsável pela instrução do feito propõe a deliberação conjunta dos dois recursos, em face dos princípios da celeridade e economia processual, para, no mérito, dar-lhes provimento.
7.	O secretário em substituição, por sua vez, em razão de entendimento de alguns ministros de que "o relator do recurso de revisão não pode ser o mesmo que relatou o recurso de reconsideração", propõe o conhecimento apenas do recurso de reconsideração para, ao final, em consonância com a proposta do auditor, dar-lhe provimento.
8.	Por sua vez, o representante do Ministério Público, entende não ser cabível perquirir se este relator poderia relatar o recurso de revisão. Para o membro do parquet, "O sorteio de novo relator seria recomendável caso o recorrente fosse o mesmo, prestigiando-se o princípio da alternatividade previsto no art. 147 do Regimento Interno do TCU e permitindo-se avaliação da situação por ministro distinto do que proferiu a decisão anterior."
III
9.	Preliminarmente, com as devidas vênias, registro que há impedimento regimental para a apreciação de forma conjunta dos dois recursos interpostos. Conforme consignado, o acórdão objeto das petições dos recorrentes foi prolatado pela Primeira Câmara. Em assim sendo, nos termos do art. 17, inciso VII c/c §1º, o recurso de reconsideração somente pode ser apreciado por este Colegiado:
Art. 17. Compete à Primeira e à Segunda câmaras deliberar sobre:
 (...) 
VII - pedido de reexame, recurso de reconsideração e embargos de declaração apresentados contra suas próprias deliberações, bem como agravo interposto a despacho decisório proferido em processo de sua competência.
§ 1º Os assuntos de competência das câmaras, exceto os previstos no inciso VII, poderão ser incluídos na pauta do Plenário pelo relator, ou por deliberação da câmara acolhendo proposta de ministro ou sugestão de ministro-substituto ou do representante do Ministério Público, sempre que a relevância da matéria recomende esse procedimento.  (grifos acrescidos) 
10.	Já o recurso de revisão, por força do art. 15, inciso III, do Regimento Interno, somente pode ser decidido pelo Plenário desta Corte: 
Art. 15. Compete privativamente ao Plenário, dirigido pelo Presidente do Tribunal:
 (...) 
III - deliberar sobre recursos de revisão;
11.	Dessa forma, trago à apreciação deste colegiado o recurso de reconsideração interposto pelo Sr. Dagmauro Sousa Moreira contra o Processo Acórdão 4435/20018 - 1ª Câmara.
IV
12.	Por preencher os requisitos processuais aplicáveis à espécie, conheço do apelo.
13.	Quanto ao mérito, acolho os pareceres precedentes e incorporo as análises efetuadas como razões de decidir, sem prejuízo das considerações a seguir.
14.	O valor do débito imputado aos responsáveis (R$ 152.347,44) corresponde ao montante de recursos que foram desbloqueados para o pagamento dos serviços para a realização da obra. Conforme o 7º Relatório de Acompanhamento de Engenharia (7º RAE) elaborado pela Caixa, decorrente da visita técnica de 29/3/2016, o percentual executado da obra correspondia a 95,42%. Contudo, a quadra poliesportiva não teria atingido qualquer funcionalidade, pois a obra encontrar-se-ia em estado de abandono. "Os refletores não funcionam; a arquibancada foi executada em desacordo com o projeto aprovado; o alambrado está danificado e as tabelas de basquete estão danificadas; os portões internos foram arrancados e há ocorrências de rachaduras no piso da quadra."  (peça 1, p.69) .
15.	A partir dessas informações, observa-se que a municipalidade recebeu o percentual de 78,13% (R$ 152.347,44/R$ 195.000,00) do previsto no ajuste e realizou 95,42% da obra. Nesse contexto, a questão se resume à verificação da funcionalidade do percentual executado, fundamento da decisão atacada.
16.	Entretanto o Sr. João Ribeiro Barroso fez juntar aos autos o 8º RAE, de 18/7/2018, e o Parecer Técnico NR 1798/2018, de 25/7/2018, elaborados pela Caixa após a prolação do acórdão recorrido. Nesses documentos a empresa pública atesta a execução de 100% da obra e informa a situação da obra como "concluída" (peça 73, p. 14) .
17.	Nesse cenário, parece-me forçoso concluir que ausência de funcionalidade do percentual executado de 95,42% da obra objeto do ajuste, fundamento para a condenação dos responsáveis, restou descaracterizada, ante a constatação pela representante da concedente da conclusão da obra.
18.	Assim, o recurso de reconsideração interposto pelo Sr. Dagmauro Sousa Moreira contra o Acórdão 4435/2018-TCU-Primeira Câmara deve ser provido, de forma a julgar regulares com ressalvas suas contas e suprimir o débito e a multa constantes, respectivamente, nos itens 9.2 e 9.3 da decisão.
19.	Ademais, em face das circunstâncias objetivas examinadas, nos termos do art. 281 do Regimento Interno/TCU, estender os efeitos do provimento ao Sr. João Ribeiro Barroso.
	Ante o exposto, em consonância com o parecer da unidade técnica e a manifestação do Ministério Público junto ao TCU, voto por que o Tribunal adote o acórdão que ora submeto à deliberação deste Colegiado
TCU, Sala das Sessões Ministro Luciano Brandão Alves de Souza, em 1 de outubro de 2019.
BENJAMIN ZYMLER 
Relator